【裁判字號】    99,交聲,328
【裁判日期】    990226
【裁判案由】    聲明異議
【裁判全文】
臺灣高雄地方法院交通事件裁定         99年度交聲字第328號
原處分機關  交通部公路總局高雄區監理所
法定代理人  劉育麟
異  議  人
即受處分人  甲○○
上列受處分人因違反道路交通管理處罰條例案件，對於交通部公
路總局高雄區監理所民國99年2 月1 日所為之處分（原處分案號
：高監營裁字第裁80-N00000000號）聲明異議，本院裁定如下：
    主  文
原處分撤銷。
甲○○汽車駕駛人，駕駛汽車經測試檢定酒精濃度超過規定標準
，處罰鍰新臺幣貳萬伍仟元，並應接受道路交通安全講習。
    理  由
一、原處分意旨以：異議人即受處分人甲○○（下稱異議人）於
    民國97年11月4 日20時19分許，飲酒後騎乘車牌號碼TA9-05
    8 號輕型機車，行經高雄縣鳥松鄉○○路170 巷口時，為警
    攔檢查獲，測得異議人呼氣酒精濃度達每公升0.67毫克，爰
    依道路交通管理處罰條例第35條第1 項第1 款，裁處異議人
    罰鍰新臺幣（下同）4 萬5 千元，吊扣普通重型機器腳踏車
    駕駛執照12個月，並施以道安講習。
二、異議意旨略以：異議人上開違規行為，業經臺灣高雄地方法
    院檢察署檢察官以97年度偵字第32563 號予以緩起訴處分確
    定，異議人已履行緩起訴處分向國庫支付2 萬元，原處分機
    關仍裁處罰鍰4 萬5 千元，異議人為單親且有小孩要撫養，
    加上經濟不景氣實無力繳款，爰依法聲明異議，請求撤銷罰
    鍰處分等語。
三、按汽車駕駛人，駕駛汽車經測試檢定有酒精濃度超過規定標
    準之情形者，處1 萬5 千元以上6 萬元以下罰鍰，並當場移
    置保管其車輛及吊扣其駕駛執照1 年，道路交通管理處罰條
    例第35條第1 項第1 款定有明文。而所謂酒精濃度超過規定
    之標準者，依道路交通安全規則第114 條第2 款之規定，係
    指汽車駕駛人飲用酒類或其他類似物後其吐氣所含酒精濃度
    超過每公升0.25毫克或血液中酒精濃度超過0.05%以上者。
四、次按一行為同時觸犯刑事法律及違反行政法上義務規定者，
    依刑事法律處罰之。但其行為應處以其他種類行政罰或得沒
    入之物而未經法院宣告沒收者，亦得裁處之。前項行為如經
    不起訴處分或為無罪、免訴、不受理、不付審理之裁判確定
    者，得依違反行政法上之義務規定裁處之；違反行政法上義
    務而受罰鍰、沒入或其他種類行政罰之處罰時，適用本法。
    但其他法律有特別規定者，從其規定，行政罰法第26條、第
    1 條分別定有明文。而上開道路交通管理處罰條例第35條第
    1 項第1 款規定，係對行為人違反行政法上義務規定之裁處
    ，且該條例關於一行為同時觸犯刑事法律及違反行政法上義
    務規定者，並無特別規定，故若汽車駕駛人酒後駕車之行為
    ，經測試檢定酒精濃度超過規定標準，而同時涉有刑法第18
    5 條之3 公共危險罪嫌時，道路交通管理處罰機關除有行政
    罰法第26條第1 項但書得處以其他種類行政罰者之情形，方
    得裁處其他種類行政罰外，關於罰鍰部分，即應依上開行政
    罰法第26條及道路交通管理處罰條例第10條規定移送該管地
    方法院檢察署處理，不得逕依道路交通管理處罰條例第35條
    第1 項第1 款規定，裁處行為人罰鍰之行政罰。而被告所犯
    為死刑、無期徒刑或最輕本刑3 年以上有期徒刑以外之罪，
    檢察官參酌刑法第57條所列事項及公共利益之維護，認以緩
    起訴為適當者，得定1 年以上3 年以下之緩起訴期間為緩起
    訴處分，其期間自緩起訴處分確定之日起算，刑事訴訟法第
    253 條之1 第1 項定有明文。行政罰法第26條已明揭一事不
    二罰之原則，即應受行政罰之行為如經不起訴處分或為無罪
    、免訴、不受理、不付審理之裁判確定者，始得依違反行政
    法上義務規定裁處之。上開法條規定雖未包括緩起訴處分在
    內，惟緩起訴處分就其使被告免於刑事訴追之效果而言，雖
    與不起訴處分相同，然緩起訴處分另須於一定期間內遵守或
    履行刑事訴訟法第253 條之2 各款所規定之事項，該須遵守
    或履行之義務，雖需經受處分之被告同意，與刑罰純屬國家
    刑罰權單方之規訓不同，然若有刑事訴訟法第253 條之3 第
    1 項各款情形，檢察官仍得依職權或依告訴人之聲請，將緩
    起訴處分撤銷，故緩起訴處分之性質顯與不起訴處分不完全
    相同，而仍有處罰之實質。緩起訴之被告依檢察官緩起訴處
    分命令，向公益團體繳納捐款，係履行檢察官為緩起訴處分
    命令，性質上自屬於處分金，與罰金均處像特定之對象繳納
    具有處罰性質之金錢，與罰金為相類之處罰。本於對受處分
    人不利益之規定不得任意擴張解釋之原則，自不得類推適用
    ，是受行政罰之行為經緩起訴處分，除有符合行政罰法第26
    條第1 項但書之情形外，即不得依違反行政法上之義務規定
    裁處之。
五、末按汽車駕駛人，因違反本條例及道路交通安全規則之規定
    ，受吊銷駕駛執照處分時，吊銷其持有各級車類之駕駛執照
    ，道路交通管理處罰條例第68條定有明文。此規定係於94年
    12月14日修正公布，並於95年3 月1 日施行，而修正前之道
    路交通管理處罰條例第68條則係規定「汽車駕駛人，因違反
    本條例及道路交通安全規則之規定，受吊扣或吊銷駕駛執照
    處分時，吊扣或吊銷其持有各級車類之駕駛執照」，觀其修
    法意旨，係以「原條文將違規駕駛人所持有之各級車類駕駛
    執照一併吊扣或吊銷，失之過酷，影響人民工作及生活甚鉅
    」為由，而刪除吊扣駕駛人駕駛執照時，應吊扣駕駛人持有
    各級車類駕駛執照之規定，是依現行道路交通管理處罰條例
    ，已無得吊扣駕駛人所持有他級駕駛執照之依據存在，從而
    ，於為吊扣駕駛人駕駛執照之處分時，自僅得吊扣駕駛人違
    規時所駕駛該級車類之駕駛執照，以限制其繼續駕駛該級車
    類行駛道路之權利，若駕駛人並無該級車類之駕駛執照，即
    無從執行吊扣駕駛執照之處分，而僅係應否依道路交通管理
    處罰條例第22條第1 項規定處罰駕駛人之問題。
六、經查：
  (一)異議人於97年11月4 日20時19分許，已因飲用酒類達不能安
    全駕駛動力交通工具之情形下，騎乘車牌號碼TA9-058 號輕
    型機車，行經高雄縣鳥松鄉○○路170 巷口時，經警攔檢，
    測得異議人呼氣酒精濃度達每公升0.67毫克，並經臺灣高雄
    地方法院檢察署檢察官偵查而為緩起訴處分，命異議人向國
    庫支付2 萬元，緩起訴期間為1 年（97年12月17日至98年12
    月16日），緩起訴期間已屆滿而未經撤銷等情，有臺灣高雄
    地方法院檢察署檢察官緩起訴處分書、異議人之臺灣高等法
    院被告前案紀錄表在卷可稽。異議人以一酒後駕車之行為，
    同時觸犯刑事法律及違反行政法上義務，經檢察官依刑事法
    律為緩起訴處分，異議人並依據該緩起訴處分向國庫支付2
    萬元，該捐款之性質與罰金相類，即無由再依違反行政法上
    義務之規定處罰之。是原處分機關就異議人同一酒後駕車之
    行為，再予裁處罰鍰4 萬5 千元，即有違反一事不二罰之原
    則。惟依94年12月28日修正公布，並自95年7 月1 日施行之
    道路交通管理處罰條例第35條第8 項規定：「……前項（指
    有酒精濃度超過規定標準而駕駛車輛等情形）汽車駕駛人，
    經裁判確定處以罰金低於本條例第92條第3 項所訂最低罰鍰
    基準規定者，應依本條例裁決繳納不足最低罰鍰之部分。」
    ，而依其性質道路交通管理處罰條例第35條第8 項應為行政
    罰法第26條第1 項之特別規定，是本件異議人既已支付2 萬
    元之緩起訴處分金，參照上開法文規定，異議人僅即補繳該
    等不足部分之罰鍰即2 萬5 千元（計算式為00000-00000 ＝
    25000 ），始為適法。
  (二)又異議人於本件違規時，並未考領輕型機車駕駛執照，僅有
    普通重型機車駕駛執照，有公路監理電子閘門證號查詢機車
    駕駛人資料、本院公務電話紀錄各1 紙在卷足憑。揆諸前揭
    說明，並無得吊扣異議人持有他級駕駛執照之依據，原處分
    機關以異議人有上開違規行為，裁處吊扣異議人之普通重型
    機車駕駛執照，已難謂係適法之處分；又上開處置方式，雖
    可能產生無照駕駛之駕駛人，反而較有照駕駛之駕駛人，得
    受有無需受吊扣駕駛執照處罰利益之疑慮，然本院審酌「行
    政行為，採取之方法所造成之損害不得與欲達成目的之利益
    顯失均衡」，乃為行政程序法第7 條第3 款所明定，而若於
    上開情形下吊扣駕駛人該級以上車類之駕駛執照，雖可達成
    限制駕駛人繼續駕駛各級車類行駛之目的，惟亦同時造成限
    制駕駛人繼續駕駛該級以上車類行駛之結果，而如此所造成
    之損害，已與欲達成目的之利益顯失均衡，且與道路交通管
    理處罰條例第68條之修法意旨不相符合。
七、綜上所述，原處分機關裁處異議人罰鍰4 萬5 千元，及吊扣
    異議人違規所騎乘輕型機車以外之普通重型機器腳踏車駕照
    處分，難謂適法，另原處分機關裁處異議人施以道安講習部
    分，於法則無不合，本件異議人雖僅就罰鍰部分提出異議，
    惟本件酒後駕車只有一個交通違規行為，有關其處罰效果之
    罰鍰、吊扣駕駛執照與施以道路交通安全講習等與該交通違
    規行為是否存在無從分離（台灣高等法院暨所屬法院98年度
    法律座談會意見參照），是一併裁定如主文第2 項所示。
八、依道路交通案件處理辦法第20條，裁定如主文。
中    華    民    國    99    年    2    月    26    日
                  交通法庭    法  官  王淑惠
以上正本證明與原本無異。
如不服本裁定應於送達後5日內向本院提出抗告狀。
中    華    民    國    99    年    2    月    26    日
                              書記官  黃旭淑

司法院資訊處製作；財團法人民間司法改革基金會備份。
